ACORDAO-COMPLETO-2543937

ACÓRDÃO 297/2023 ATA 2/2023 - SEGUNDA CÂMARA

VISTOS, relatados e discutidos este processo de aposentadoria, em que se examina, nesta fase processual, pedido de reexame interposto pelo Tribunal Regional do Trabalho da 6ª Região/PE - TRT/6ª Região contra o Acórdão 17413/2021-TCU-Segunda Câmara, de relatoria do Ministro Raimundo Carreiro, 
ACORDAM os Ministros do Tribunal de Contas da União, reunidos em Sessão da Segunda Câmara, ante as razões expostas pelo Relator e com fulcro no art. 48, c/c os arts. 32 e 33, da Lei 8.443/1992, em: 
9.1. conhecer do pedido de reexame interposto pelo TRT/6ª Região e, no mérito, negar-lhe provimento;
9.2. dar ciência desta deliberação à interessada e ao recorrente.

Pedido de reexame interposto contra decisão que julgou ilegal ato de aposentadoria.

Segunda Câmara

Tribunal Regional do Trabalho da 6ª Região/PE (02.566.224/0001-90).

3. Interessados/Responsáveis/Recorrentes:
3.1. Interessado: Maria Antonia de Araujo Guedes (XXX.137.674-XX).
3.2. Recorrente: Tribunal Regional do Trabalho da 6ª Região/PE (02.566.224/0001-90).

13.1. Ministros presentes: Vital do Rêgo (Presidente), Augusto Nardes (Relator), Aroldo Cedraz e Antonio Anastasia.
13.2. Ministro-Substituto presente: Marcos Bemquerer Costa.

AUGUSTO NARDES

Ministro Raimundo Carreiro.

Adoto como parte integrante deste relatório a instrução transcrita a seguir com os ajustes de forma pertinentes, a qual foi elaborada no âmbito da Secretaria de Recursos (Serur) e cujo encaminhamento teve a anuência do dirigente daquela unidade e do Ministério Público junto ao TCU (peças 30 a 33) :
"INTRODUÇÃO
1. Trata-se de pedido de reexame (peças 11-16) interposto pelo TRT/6ª Região, por meio do qual se insurge contra o Acórdão 17413/2021-TCU-Segunda Câmara (peça 8) , que teve como relator o Excelentíssimo Senhor Ministro Raimundo Carreiro.
1.1 A deliberação recorrida apresenta o seguinte teor:
ACORDAM os Ministros o Tribunal de Contas da União, reunidos em Sessão da Segunda Câmara, com fundamento nos arts. 1º, inciso V, e 39, inciso II, da Lei nº 8.443/92, c/c os arts. 17, inciso III; 143, inciso II e 260 e 262 do Regimento Interno/TCU, EM CONSIDERAR ILEGAL E NEGAR REGISTRO AO ATO DE APOSENTADORIA em favor de Maria Antonia de Araujo Guedes (Ato n. 121628/2020) e expedir os comandos discriminados no item 1.7.
1. Processo TC-Processo 037.804/2021-9 (APOSENTADORIA) 
1.1. Interessado: Maria Antonia de Araujo Guedes (XXX.137.674-XX) .
1.2. Órgão/Entidade: Tribunal Regional do Trabalho da 6ª Região/pe.
1.3. Relator: Ministro Raimundo Carreiro.
1.4. Representante do Ministério Público: Procuradora-Geral Cristina Machado da Costa e Silva.
1.5. Unidade Técnica: Secretaria de Fiscalização de Integridade de Atos e Pagamentos de Pessoal e de Benefícios Sociais (Sefip) .
1.6. Representação legal: não há.
1.7. Determinações/Recomendações/Orientações:
1.7.1. dispensar o ressarcimento das quantias indevidamente recebidas de boa-fé, consoante o Enunciado nº 106 da Súmula de Jurisprudência deste Tribunal;
1.7.2. determinar ao órgão/entidade responsável pela concessão que:
1.7.2.1. no prazo quinze dias, contados da ciência, providencie o destaque da parcela de quinto incorporada com amparo em função comissionada exercida entre 8/4/1998 e 4/9/2001 e transforme-a em Parcela Compensatória a ser absorvida por reajustes futuros, consoante decidido pelo Supremo Tribunal Federal no RE nº 638.115/CE, sob pena de responsabilidade solidária da autoridade administrativa omissa;
1.7.2.2. emita novo ato de aposentadoria da interessada Maria Antonia de Araujo Guedes (Ato n. 121628/2020) , livre da irregularidade apontada, disponibilizando-o a este Tribunal, por meio do Sistema e-Pessoal, nos termos e prazos fixados na IN-TCU 78/2018;
1.7.2.3. no prazo de trinta dias, contados da ciência, disponibilize a este Tribunal, por meio do Sistema e-Pessoal, comprovante da data em que o interessado tomou conhecimento deste Acórdão, conforme art. 21, inciso I, da IN-TCU 78/2018;
1.7.3. dar ciência deste Acórdão ao órgão/entidade responsável pela concessão, informando que o teor integral da deliberação poderá ser obtido no endereço eletrônico www.tcu.gov.br/acordaos.
HISTÓRICO 
2. Conforme consta do ato de peça 3, a Sra. Maria Antonia de Araujo Guedes ocupou função comissionada posteriormente ao advento da Lei 9.624/1998, cuja correspondente parcela de quintos foi incorporada aos seus proventos, razão por que foi determinado ao órgão de origem que procedesse à adequação da aludida parcela, conforme modulado pelo Supremo Tribunal Federal no âmbito do RE 638.115. 
ADMISSIBILIDADE
3. Reitera-se o exame de admissibilidade efetuado pelo Sar/Serur (peça 16) , ratificado pelo Excelentíssimo Senhor Ministro-Relator João Augusto Ribeiro Nardes (peça 26) , que concluiu pelo conhecimento do pedido de reexame, com fundamento no artigo 48 da Lei 8.443/1992, c/c os artigos 285 e 286, parágrafo único, do RI/TCU, suspendendo-se os efeitos do caput e dos subitens 1.7, 1.7.2, 1.7.2.1 e 1.7.2.2 do Acórdão 17413/2021-TCU-Segunda Câmara.
EXAME DE MÉRITO
4. Delimitação
4.1 Constitui objeto do presente recurso definir se o Acórdão 17413/2021-TCU-Segunda Câmara afrontou o julgamento do RE 638.115/CE.
5. Do direito à incorporação de quintos decorrente do exercício de função comissionada e/ou cargo em comissão, no período entre 8/4/1998 e 4/9/2001 (RE 638.115/CE) 
5.1. O recorrente aduz que a Sra. Maria Antonia de Araujo Guedes é beneficiária de decisão judicial transitada em julgado, que lhe assegura a incorporação de quintos decorrente do exercício de função comissionada e/ou cargo em comissão, no período entre 8/4/1998 e 4/9/2001, com base nos seguintes argumentos:
5.2. A interessada foi, sim, beneficiária por ação coletiva transitada em julgado, movida pela Associação Nacional dos Servidores da Justiça do Trabalho (ANAJUSTRA) de nº 2004.34.00.048565-0.
Análise
5.3 Convém, de pronto, transcrever excerto do voto condutor do Acórdão recorrido, que trata da irregularidade em relação aos quintos:
Considerando que, no ato enfocado nestes autos, as análises empreendidas na fase de instrução revelam a irregularidade caracterizada pela inclusão, nos proventos, de um quinto de função comissionada exercida após 8/4/1998, além dos limites previstos nos arts. 3º e 5º da Lei 9.624/1998, que admitiam, após aquela data, apenas a contabilização de tempo residual para a integralização de um décimo decorrente do exercício de função iniciado até 10/11/1997 (data de publicação da MP 1.595-14, convertida na Lei 9.527/1997, que extinguiu a vantagem dos quintos/décimos) ;
Considerando que a irregularidade tipificada é objeto de jurisprudência pacificada nesta Corte de Contas, especialmente a partir do julgamento do RE 638.115/CE (Ministro-Relator Gilmar Mendes) , pelo Supremo Tribunal Federal, com repercussão geral, acompanhado por iterativos julgados desta Corte de Contas, a exemplo dos Acórdão 8187/2021-TCU-Primeira Câmara (relator: Ministro Walton Alencar Rodrigues) , 8.124/2021-1ª Câmara (relator: Ministro Benjamin Zymler) , 8.492/2021-1ª Câmara (relator: Ministro Vital do Rêgo) , 8.684/2021-1ª Câmara (relator: Ministro Jorge Oliveira) , 8.178/2021-1ª Câmara (relator: Ministro Substituto Augusto Sherman) , 8.611/2021-1ª Câmara (relator: Ministro Substituto Weder de Oliveira) , 7.999/2021-2ª Câmara (relator: Ministro Augusto Nardes) , 7.816/2021-2ª Câmara (relator: Ministro Aroldo Cedraz) , 8.318/2021-2ª Câmara (relator: Ministro Raimundo Carreiro) , 8.254/2021-2ª Câmara (relator: Ministro Bruno Dantas) , 13.963/2020-2ª Câmara (relatora: Ministra Ana Arraes) , 8.319/2021-2ª Câmara (relator: Ministro Substituto Marcos Bemquerer) e 8.224/2021-2ª Câmara (relator: Ministro Substituto André Luís de Carvalho) , entre outros;
Considerando que a parcela ora impugnada foi concedida mediante decisão administrativa, o que, segundo a modulação de efeitos do julgamento do RE 638.115/CE (Ministro-Relator Gilmar Mendes) , feita pelo Supremo Tribunal Federal, impõe a sua conversão em parcela compensatória a ser absorvida por reajustes futuros.
5.4. Ocorre que o recorrente alega haver decisão judicial transitada em julgado favorável à incorporação, pela Sra. Maria Antonia de Araujo Guedes, dos quintos no período entre 8/4/1998 e 4/9/2001. Caso comprovado o trânsito em julgado, bem como ser a interessada beneficiária da decisão, caberá ao órgão de origem observar a modulação de efeitos fixada pelo Supremo Tribunal Federal no RE 638.115, de modo a manter a parcela de quintos incorporados no referido período.
5.5. Registra-se, por oportuno, que, ainda que comprovado o trânsito em julgado, isso, por si só, não possui o condão de alterar o julgamento pela ilegalidade do ato, pois que o e. STF deixou assente que a incorporação de quintos no período de 8/4/1998 até 4/9/2001 ofende o princípio da legalidade, nos termos da tese firmada em sede de repercussão geral, Tema 395. Ademais, o provimento judicial somente impede a suspensão dos pagamentos das parcelas indevidas (Acórdão 3842/2020-TCU-Primeira Câmara) .
5.6. Nesse sentir, opina-se pela negativa de provimento do presente recurso.
CONCLUSÃO
6. Da análise de mérito, conclui-se que, relativamente à parcela 'quintos', incorporada no período de 8/4/1998 até 4/9/2001, caso a interessada comprove, perante o órgão de origem, ser beneficiária de decisão judicial transitada em julgado, poderá ser mantida a continuidade dos pagamentos imune à absorção por reajustes futuros, consoante modulação de efeitos fixada pelo Supremo Tribunal Federal no RE 638.115.
6.1. Por conseguinte, deve-se negar provimento ao presente recurso.
PROPOSTA DE ENCAMINHAMENTO
7. Ante o exposto, submetem-se os autos à consideração superior, propondo-se, com fundamento no art. 48 da Lei 8.443/1992:
a) conhecer do recurso e, no mérito, negar-lhe provimento, sem prejuízo de observar ao órgão de origem que, relativamente à parcela 'quintos', incorporada no período de 8/4/1998 até 4/9/2001, caso a interessada comprove ser beneficiária de decisão judicial transitada em julgado, poderá ser mantida a continuidade dos pagamentos imune à absorção por reajustes futuros, consoante modulação de efeitos fixada pelo Supremo Tribunal Federal no RE 638.115;
b) informar o recorrente e demais interessados do acórdão a ser proferido, destacando que o relatório e o voto que o fundamentam podem ser acessados por meio do endereço eletrônico www.tcu.gov.br/acordaos."
	É o relatório.

não há.

Procurador Sergio Ricardo Costa Caribé.

PESSOAL. ATO DE APOSENTADORIA JULGADO ILEGAL PELA CONCESSÃO DE QUINTOS APÓS O ADVENTO DA LEI 9.624/1998. NEGATIVA DE REGISTRO. PEDIDOS DE REEXAME. ARGUMENTOS INSUFICIENTES PARA REVER A DECISÃO RECORRIDA. CONHECIMENTO. NEGATIVA DE PROVIMENTO.

APOSENTADORIA (APOS)

Secretaria de Recursos (Serur).

Trata-se de pedido de reexame, em processo de aposentadoria, interposto pelo Tribunal Regional do Trabalho da 6ª Região/PE - TRT/6ª Região contra o Acórdão 17413/2021-TCU-Segunda Câmara, de relatoria do Ministro Raimundo Carreiro.
2.	 No âmbito da deliberação recorrida, este Tribunal julgou ilegal o ato de aposentadoria de Maria Antonia de Araujo Guedes, ex-servidora do TRT/6ª Região, negando-lhe registro, por ter sido identificada incorporação de quintos pelo exercício de função comissionada entre 8/4/1998 e 4/9/2001, em desacordo com a legislação de regência.
3.	Foi determinado ainda, ao órgão de origem, entre outras providências, que:
"1.7.2.1. no prazo quinze dias, contados da ciência, providencie o destaque da parcela de quinto incorporada com amparo em função comissionada exercida entre 8/4/1998 e 4/9/2001 e transforme-a em Parcela Compensatória a ser absorvida por reajustes futuros, consoante decidido pelo Supremo Tribunal Federal no RE nº 638.115/CE, sob pena de responsabilidade solidária da autoridade administrativa omissa;
1.7.2.2. emita novo ato de aposentadoria da interessada Maria Antonia de Araujo Guedes (Ato n. 121628/2020) , livre da irregularidade apontada, disponibilizando-o a este Tribunal, por meio do Sistema e-Pessoal, nos termos e prazos fixados na IN-TCU 78/2018."
4.	Inconformado com a decisão desta Corte, o recorrente alega, de mais relevante, que a incorporação de parcela de quintos/décimos, referentes ao período de 8/4/1998 a 4/9/2001, encontra amparo na decisão judicial transitada em julgado, proferida no Processo 2004.3400.048565-0/DF (Justiça Federal de Primeiro Grau - Seção Judiciária do Distrito Federal) , movido pela Associação Nacional dos Servidores da Justiça do Trabalho (Anajustra) .
5.	A Secretaria de Recursos (Serur) analisou o pedido de reexame interposto e propôs, com o aval do Ministério Público junto ao TCU (MPTCU) , negar-lhe provimento.
6.	Expostos resumidamente os fatos, ratifico despacho exarado à peça 26 para conhecer do presente recurso. No mérito, manifesto minha anuência ao encaminhamento uniforme proposto nos autos e adoto os fundamentos utilizados como razões de decidir.
7.	De fato, o entendimento deste Tribunal no âmbito do acórdão recorrido foi fixado com base nas informações disponíveis à época, que não informaram, de forma comprovada, a existência de decisão judicial transitada em julgado. 
8.	Sendo assim, os fatos trazidos em sede de recurso, dando conta da existência de decisão judicial em favor do interessado, deveriam ser comprovados junto ao órgão de origem de origem, sendo suficiente, tal providência, para manter a incorporação imune à absorção por reajustes futuros, nos termos da modulação de efeitos fixada pelo Supremo Tribunal Federal no RE 638.115. Como o próprio órgão de origem informa, em seu recurso, a existência de decisão judicial, não há necessidade de outras providências para que haja a referida modulação.
9.	Destaco, no entanto, que ainda que tenha havido comprovação de decisão judicial favorável à interessada, permanece o julgamento pela ilegalidade do ato, conforme fundamentou a Serur em sua instrução, transcrita no relatório precedente.
	Ante o exposto, voto pela adoção da minuta de acórdão que trago a este Colegiado.
	
TCU, Sala das Sessões Ministro Luciano Brandão Alves de Souza, em 7 de fevereiro de 2023.
Ministro JOÃO AUGUSTO RIBEIRO NARDES 
Relator